ACORDAO-COMPLETO-2436591

ACÓRDÃO 5020/2021 ATA 9/2021 - SEGUNDA CÂMARA

VISTOS, relatados e discutidos estes autos de tomada de contas especial instaurada pela Empresa Brasileira de Correios e Telégrafos (ECT) , em desfavor de Antonio Valmir Faustino e Francisco Alves Pergentino, em razão de desfalque, alcance, desvio ou desaparecimento de dinheiro, bens ou valores públicos, evidenciado pela falta de numerário na Agência de Correios (AC) em Carrapateira/PB.
ACORDAM os Ministros do Tribunal de Contas da União, reunidos em Sessão da Segunda Câmara, ante as razões expostas pelo Relator, em:
9.1 considerar revel, com fulcro no art. 12, § 3º, da Lei 8.443/1992, o responsável Francisco Alves Pergentino, para todos os efeitos, dando-se prosseguimento ao processo;	
9.2 julgar irregulares, nos termos dos arts. 1º, inciso I, 16, inciso III, alínea 'd', da Lei 8.443/1992, c/c os arts. 19 e 23, inciso III, da mesma Lei, e com os arts. 1º, inciso I, 209, incisos II e III, 210 e 214, inciso III, do Regimento Interno/TCU, as contas dos responsáveis Antonio Valmir Faustino e Francisco Alves Pergentino, condenando-os ao pagamento das importâncias a seguir especificadas, atualizadas monetariamente e acrescidas dos juros de mora a partir das datas discriminadas até a data da efetiva quitação do débito, abatendo-se na oportunidade as quantias eventualmente ressarcidas, fixando-lhes o prazo de quinze dias, para que comprovem, perante o Tribunal, o recolhimento das referidas quantias aos cofres da Empresa Brasileira de Correios e Telégrafos, nos termos do art. 23, inciso III, alínea "a", da citada lei, c/c o art. 214, inciso III, alínea "a", do Regimento Interno:
	Responsável: Antonio Valmir Faustino 
	Data de ocorrência
	Valor histórico (R$) 

	16/6/2017
	48.268,04

	9/4/2018
	114.342,77

	Responsável: Francisco Alves Pergentino 
	Data de ocorrência
	Valor histórico (R$) 

	8/9/2017
	17.473,01

9.3 aplicar aos responsáveis Antonio Valmir Faustino e Francisco Alves Pergentino, individualmente, a multa prevista no art. 57, da Lei 8.443/1992, c/c o art. 267, do RI/TCU, nos valores de R$ 30.000,00 (trinta mil reais) e R$ 4.000,00 (quatro mil reais) , respectivamente, fixando-lhes o prazo de quinze dias, a contar da notificação, para que comprovem, perante o Tribunal (art. 214, inciso III, alínea "a", do Regimento Interno do TCU) , o recolhimento das dívidas aos cofres do Tesouro Nacional, atualizadas monetariamente desde a data deste acórdão até a do efetivo recolhimento, se pagas após o vencimento, na forma da legislação em vigor;
9.4 autorizar, desde logo, a cobrança judicial das dívidas, caso não atendida a notificação, na forma do disposto no art. 28, inciso II, da Lei 8.443/1992;
9.5 autorizar também, desde logo, caso requerido, com fundamento no art. 26, inciso I, da Lei 8.443/1992, c/c o art. 217, §§ 1º e 2º, do Regimento Interno, o parcelamento das dívidas em até 36 parcelas, incidindo, sobre cada parcela, corrigida monetariamente, os correspondentes acréscimos legais, fixando-lhe o prazo de quinze dias, a contar do recebimento da notificação, para comprovar, perante o Tribunal, o recolhimento da primeira parcela, e de trinta dias, a contar da parcela anterior, para comprovar o recolhimento das demais parcelas, devendo incidir, sobre cada valor mensal, atualizado monetariamente, os juros de mora devidos, no caso do débito, na forma prevista na legislação em vigor, alertando os responsáveis de que a falta de comprovação do recolhimento de qualquer parcela importará o vencimento antecipado do saldo devedor, nos termos do § 2º do art. 217 do Regimento Interno deste Tribunal;
9.6 enviar cópia deste Acórdão à Procuradoria da República no Estado da Paraíba, nos termos do § 3º do art. 16 da Lei 8.443/1992, c/c o § 7º do art. 209 do Regimento Interno do TCU, para adoção das medidas cabíveis; e 
9.7 enviar cópia deste Acórdão à Empresa Brasileira de Correios e Telégrafos, para ciência;
9.8 informar à Procuradoria da República no Estado da Paraíba, à Empresa Brasileira de Correios e Telégrafos e aos responsáveis que a presente deliberação, acompanhada do Relatório e do Voto que a fundamentam, está disponível para a consulta no endereço www.tcu.gov.br/acordaos, além de esclarecer que, caso requerido, o TCU poderá fornecer sem custos as correspondentes cópias, de forma impressa; e
9.9 informar à Procuradoria da República no Estado da Paraíba que, nos termos do parágrafo único do art. 62 da Resolução TCU nº 259/2014, os procuradores e membros do Ministério Público credenciados nesta Corte podem acessar os presentes autos de forma eletrônica e automática, ressalvados apenas os casos de eventuais peças classificadas como sigilosas, as quais requerem solicitação formal.

Tomada de Contas Especial instaurada pela Empresa Brasileira de Correios e Telégrafos em razão de desfalque, alcance, desvio ou desaparecimento de dinheiro, bens ou valores públicos. Gestão de bens, dinheiros ou valores públicos. Falta de numerário no Caixa Retaguarda da Agência de Correios Carrapateira/PB. (nº da TCE no sistema: 1149/2019).

Segunda Câmara

Empresa Brasileira de Correios e Telégrafos - ECT - AC CARRAPATEIRA/PB.

3. Interessados/Responsáveis:
3.1. Interessado: Empresa Brasileira de Correios e Telégrafos - ECT (34.028.316/0001-03).
3.2. Responsáveis: Antonio Valmir Faustino (XXX.161.934-XX); Francisco Alves Pergentino (XXX.312.206-XX).

13.1. Ministros presentes: Bruno Dantas (Presidente), Augusto Nardes (Relator), Aroldo Cedraz e Raimundo Carreiro.
13.2. Ministro-Substituto presente: André Luís de Carvalho.

ANTONIO VALMIR FAUSTINO

AUGUSTO NARDES

Adoto como relatório a instrução elaborada de forma unânime na Secretaria de Tomada de Contas Especial (peças 55/57) , ratificada pelo Ministério Público junto ao TCU (peça 58) :
"INTRODUÇÃO
	Cuidam os autos de tomada de contas especial (TCE) instaurada pela Empresa Brasileira de Correios e Telégrafos (ECT) , em desfavor de Antonio Valmir Faustino (CPF XXX.161.934-XX) e Francisco Alves Pergentino (CPF XXX.312.206-XX) , em razão de desfalque, alcance, desvio ou desaparecimento de dinheiro, bens ou valores públicos, evidenciado pela falta de numerário na Agência de Correios (AC) Carrapateira/PB.
HISTÓRICO
2.	Em 23/11/2018, com fundamento na IN/TCU 71/2012, alterada pela IN/TCU 76/2016 e DN/TCU 155/2016, o presidente da Empresa Brasileira de Correios e Telégrafos instaurou a presente tomada de contas especial (peça 25) . O processo foi registrado no sistema e-TCE como número 1149/2019.
3.	O fundamento para a instauração da TCE, conforme consignado na matriz de responsabilização elaborada pelo tomador de contas, foi a constatação de desfalque de numerário na AC Carrapateira/PB.
4.	Os responsáveis arrolados na fase interna desta TCE foram devidamente comunicados e, diante da ausência de justificativas suficientes para elidir a irregularidade e da não devolução dos recursos, instaurou-se a tomada de contas especial.
5.	No relatório (peça 33, p. 1-10) , o tomador de contas concluiu que o prejuízo importaria no valor original de R$ 180.083,82, imputando-se a responsabilidade a Antonio Valmir Faustino e Francisco Alves Pergentino, Gerente e Gerente substituto da AC Carrapateira/PB, nos respectivos períodos de 12/2/2004 a 2/4/2019 e 12/6/2017 a 6/9/2017, na condição de gestores dos recursos. 
6.	Em 12/6/2019, a Controladoria-Geral da União emitiu o relatório de auditoria (peça 34) , em concordância com o relatório do tomador de contas. O certificado de auditoria e o parecer do dirigente do órgão de controle interno concluíram pela irregularidade das presentes contas (peças 35 e 36) .
7.	Em 28/6/2019, o ministro responsável pela área atestou haver tomado conhecimento das conclusões contidas no relatório e certificado de auditoria, bem como do parecer conclusivo do dirigente do órgão de controle interno, manifestando-se pela irregularidade das contas, e determinou o encaminhamento do processo ao Tribunal de Contas da União (peça 37) .
8.	Já no âmbito deste TCU, diante dos elementos presentes nos autos, entendeu-se pela necessidade de citação dos responsáveis (peças 39-40) , a qual foi autorizada em 14/3/2020 (peça 41) nos seguintes termos:
a) Débito relacionado ao responsável Antonio Valmir Faustino (CPF XXX.161.934-XX) , Gerente da Agência de Correios Carrapateira/PB, no período de 12/2/2004 a 2/4/2019, na condição de gestor dos recursos.
Irregularidade: desfalque de numerário na AC Carrapateira/PB.
Evidências da irregularidade: documentos técnicos presentes nas peças 1, 2, 3, 6, 8, 9, 14, 16, 21, 22, 23, 25 e 28.
Normas infringidas: MANPES, Mód. 1, Cap. 3, ANEXO 1, item 2, subitem 2.1, alíneas 'b', 'g' e 'p'; item 3, subitem 3.1, alínea 'l'; MANPES, Mód. 1, Cap. 2 Anexo 36; Código de Conduta Ética dos Correios, Capítulo V Dos Compromissos dos Empregados em Relação aos Correios, item XIV; MANORG, Mód. 13, Cap. 11, item 4.3.1, alínea 'g'; MANAFI, Mód 19, Cap. 1, item 2.2, subitem 2.2.8 e 2.2.13, 2.2.19 e 2.2.19.4, alínea 'f', MANCAT, Mód. 17, Cap. 2, item 2.6, subitem 2.6.7 e 2.6.8.
Cofre credor: Empresa Brasileira de Correios e Telégrafos.
Valor atualizado do débito (sem juros) em 10/3/2020: R$ 176.253,17
Conduta: subtrair numerário da Agência de Correios Carrapateira/PB, descumprindo deveres funcionais.
Nexo de causalidade: A apropriação indevida de recurso dos correios resultou em dano ao erário.
Culpabilidade: não há excludentes de ilicitude, de culpabilidade e de punibilidade; é razoável supor que o responsável tinha consciência da ilicitude de sua conduta; era exigível conduta diversa da praticada, qual seja, cumprir de forma estrita os seus deveres funcionais estabelecidos nos normativos da entidade.
b) Débito relacionado ao responsável Francisco Alves Pergentino (CPF XXX.312.206-XX) , Gerente substituto da Agência de Correios Carrapateira/PB, no período de 12/6/2017 a 6/9/2017, na condição de gestor dos recursos.
Irregularidade: desfalque de numerário na AC Carrapateira/PB.
Evidências da irregularidade: documentos técnicos presentes nas peças 1, 2, 3, 6, 8, 9, 14, 16, 21, 22, 23, 25 e 28.
Normas infringidas: MANPES, Mód. 1, Cap. 3, ANEXO 1, item 2, subitem 2.1, alíneas 'b', 'g' e 'p'; item 3, subitem 3.1, alínea 'l'; MANPES, Mód. 1, Cap. 2 Anexo 36; Código de Conduta Ética dos Correios, Capítulo V Dos Compromissos dos Empregados em Relação aos Correios, item XIV; MANORG, Mód. 13, Cap. 11, item 4.3.1, alínea 'g'; MANAFI, Mód 19, Cap. 1, item 2.2, subitem 2.2.8 e 2.2.13, 2.2.19 e 2.2.19.4, alínea 'f', MANCAT, Mód. 17, Cap. 2, item 2.6, subitem 2.6.7 e 2.6.8.
Cofre credor: Empresa Brasileira de Correios e Telégrafos.
Valor atualizado do débito (sem juros) em 10/3/2020: R$ 19.195,85
Conduta: subtrair numerário da Agência de Correios Carrapateira/PB, descumprindo deveres funcionais.
Nexo de causalidade: A apropriação indevida de recurso dos correios resultou em dano ao erário.
Culpabilidade: não há excludentes de ilicitude, de culpabilidade e de punibilidade; é razoável supor que o responsável tinha consciência da ilicitude de sua conduta; era exigível conduta diversa da praticada, qual seja, cumprir de forma estrita os seus deveres funcionais estabelecidos nos normativos da entidade.
9.	O responsável Antonio Valmir Faustino, regularmente citado (peças 44, 46, 51-52) , compareceu aos autos constituindo procurador (peça 48) , solicitou dilação de prazo para apresentação de sua defesa (peça 47) e trouxe suas alegações de defesa (peças 49-50) , a qual é objeto de exame em seção específica adiante.
10.	A devida comunicação processual (peça 45) também foi encaminhada ao responsável Francisco Alves Pergentino e regularmente entregue (peça 53) , no dia 13/5/2020, no endereço seu constante da base de dados da Receita Federal do Brasil (peça 42) .
10.1	Transcorrido o prazo regimental, o responsável Francisco Alves Pergentino permaneceu silente, devendo ser considerado revel, nos termos do art. 12, § 3º, da Lei 8.443/1992.
11.	Conforme despacho de conclusão das comunicações processuais (peça 54) , verifica-se que as providências inerentes às comunicações processuais foram concluídas.
ANÁLISE DOS PRESSUPOSTOS DE PROCEDIBILIDADE DA IN/TCU 71/2012
Apreciação do Prejuízo ao Contraditório e Ampla Defesa
12.	Verifica-se que não houve o transcurso de mais de dez anos desde o fato gerador sem que tenha havido a notificação dos responsáveis pela autoridade administrativa federal competente (art. 6º, inciso II, c/c art. 19 da IN/TCU 71/2012, modificada pela IN/TCU 76/2016) , uma vez que os fatos geradores da irregularidade sancionada abrangem o período de 16/6/2017 a 9/4/2018, e os responsáveis foram notificados sobre a irregularidade pela autoridade administrativa competente conforme abaixo:
	a) Antonio Valmir Faustino, por meio do ofício recebido em 21/9/2018 (peça 15, p. 14-16) , e pela notificação para pagamento de débito recebida em 30/11/2018 (peça 30) ; e
	b) Francisco Alves Pergentino, por meio do ofício recebido em 21/9/2018 (peça 16, p. 10-12) , e pela notificação para pagamento de débito recebida em 30/11/2018 (peça 31) .
Valor de Constituição da TCE 	
13.	Verifica-se, ainda, que o valor atualizado do débito apurado (sem juros) em 1/1/2017 é de R$ 180.083,82, portanto superior ao limite mínimo de R$ 100.000,00, na forma estabelecida conforme os arts. 6º, inciso I, e 19 da IN/TCU 71/2012, modificada pela IN/TCU 76/2016.
OUTROS DÉBITOS NOS SISTEMAS DO TCU COM OS MESMOS RESPONSÁVEIS
14.	Informa-se que foi encontrado débito imputável aos responsáveis em outros processos no Tribunal:
	Responsável
	Processos

	Francisco Alves Pergentino
	Processo 010.810/2003-9: Prestação de contas da ECT relativa ao exercício de 2002, aberto.

15.	A tomada de contas especial está, assim, devidamente constituída e em condição de ser instruída.
EXAME TÉCNICO			
Validade das notificações
16.	Preliminarmente, cumpre tecer breves considerações sobre a forma como são realizadas as comunicações processuais no TCU. A esse respeito, destacam-se o art. 179, do Regimento Interno do TCU (Resolução 155, de 4/12/2002) e o art. 4º, inciso III, § 1º, da Resolução TCU 170, de 30 de junho de 2004, in verbis:
Art. 179. A citação, a audiência ou a notificação, bem como a comunicação de diligência, farse-ão:
I - mediante ciência da parte, efetivada por servidor designado, por meio eletrônico, fac-símile, telegrama ou qualquer outra forma, desde que fique confirmada inequivocamente a entrega da comunicação ao destinatário;
II - mediante carta registrada, com aviso de recebimento que comprove a entrega no endereço do destinatário;
III - por edital publicado no Diário Oficial da União, quando o seu destinatário não for localizado
 (...) 
Art. 3º As comunicações serão dirigidas ao responsável, ou ao interessado, ou ao dirigente de órgão ou entidade, ou ao representante legal ou ao procurador constituído nos autos, com poderes expressos no mandato para esse fim, por meio de:
I - correio eletrônico, fac-símile ou telegrama;
II - servidor designado;
III - carta registrada, com aviso de recebimento;
IV - edital publicado no Diário Oficial da União, quando o seu destinatário não for localizado, nas hipóteses em que seja necessário o exercício de defesa.
Art. 4º. Consideram-se entregues as comunicações:
I - efetivadas conforme disposto nos incisos I e II do artigo anterior, mediante confirmação da ciência do destinatário;
II - realizadas na forma prevista no inciso III do artigo anterior, com o retorno do aviso de recebimento, entregue comprovadamente no endereço do destinatário;
III - na data de publicação do edital no Diário Oficial da União, quando realizadas na forma prevista no inciso IV do artigo anterior.
§ 1º O endereço do destinatário deverá ser previamente confirmado mediante consulta aos sistemas disponíveis ao Tribunal ou a outros meios de informação, a qual deverá ser juntada ao respectivo processo.
 (...) 
17.	Bem se vê, portanto, que a validade da citação via postal não depende de que o aviso de recebimento seja assinado pelo próprio destinatário da comunicação, o que dispensa, no caso em tela, a entrega do AR em 'mãos próprias'. A exigência da norma é no sentido de o Tribunal verificar se a correspondência foi entregue no endereço correto, residindo aqui a necessidade de certeza inequívoca. 
18.	Não é outra a orientação da jurisprudência do TCU, conforme se verifica dos julgados a seguir transcritos:
São válidas as comunicações processuais entregues, mediante carta registrada, no endereço correto do responsável, não havendo necessidade de que o recebimento seja feito por ele próprio (Acórdão 3648/2013-TCU-Segunda Câmara, Relator Ministro José Jorge) ;
É prescindível a entrega pessoal das comunicações pelo TCU, razão pela qual não há necessidade de que o aviso de recebimento seja assinado pelo próprio destinatário. Entregandose a correspondência no endereço correto do destinatário, presume-se o recebimento da citação. (Acórdão 1019/2008-TCU-Plenário, Relator Ministro Benjamin Zymler) ;
As comunicações do TCU, inclusive as citações, deverão ser realizadas mediante Aviso de Recebimento - AR, via Empresa Brasileira de Correios e Telégrafos, bastando para sua validade que se demonstre que a correspondência foi entregue no endereço correto. (Acórdão 1526/2007-TCU-Plenário, Relator Ministro Aroldo Cedraz) .
19.	A validade do critério de comunicação processual do TCU foi referendada pelo Supremo Tribunal Federal, nos termos do julgamento do MS-AgR 25.816/DF, por meio do qual se afirmou a desnecessidade da ciência pessoal do interessado, entendendo-se suficiente a comprovação da entrega do 'AR' no endereço do destinatário:
EMENTA: AGRAVO REGIMENTAL. MANDADO DE SEGURANÇA. DESNECESSIDADE DE INTIMAÇÃO PESSOAL DAS DECISÕES DO TRIBUNAL DE CONTAS DA UNIÃO. ART. 179 DO REGIMENTO INTERNO DO TCU. INTIMAÇÃO DO ATO IMPUGNADO POR CARTA REGISTRADA, INICIADO O PRAZO DO ART. 18 DA LEI nº 1.533/51 DA DATA CONSTANTE DO AVISO DE RECEBIMENTO. DECADÊNCIA RECONHECIDA. AGRAVO IMPROVIDO.
O envio de carta registrada com aviso de recebimento está expressamente enumerado entre os meios de comunicação de que dispõe o Tribunal de Contas da União para proceder às suas intimações.
O inciso II do art. 179 do Regimento Interno do TCU é claro ao exigir apenas a comprovação da entrega no endereço do destinatário, bastando o aviso de recebimento simples. 
20.	No caso vertente, conforme mencionado no item 10 desta instrução, o expediente citatório foi entregue no domicílio do Sr. Francisco Alves Pergentino informado pela Receita Federal do Brasil. 
Efeitos da revelia
21.	Nos processos do TCU, a revelia não leva à presunção de que seriam verdadeiras todas as imputações levantadas contra os responsáveis, diferentemente do que ocorre no processo civil, em que a revelia do réu opera a presunção da verdade dos fatos narrados pelo autor. Dessa forma, a avaliação da responsabilidade do agente não pode prescindir da prova existente no processo ou para ele carreada.
22.	Ao não apresentar sua defesa, o responsável deixou de produzir prova da regular aplicação dos recursos sob sua responsabilidade, em afronta às normas que impõem aos gestores públicos a obrigação legal de, sempre que demandados pelos órgãos de controle, apresentar os documentos que demonstrem a correta utilização das verbas públicas, a exemplo do contido no art. 93, do DecretoLei 200/1967: 'Quem quer que utilize dinheiros públicos terá de justificar seu bom e regular emprego na conformidade das leis, regulamentos e normas emanadas das autoridades administrativas competentes.' 
23.	Mesmo não sendo apresentadas alegações de defesa, considerando o princípio da verdade real que rege esta Corte, procurou-se buscar, em manifestações do responsável na fase interna desta Tomada de Contas Especial, a presença de algum argumento que pudesse ser aproveitado a seu favor.
24.	No entanto, não se identificou nenhum argumento ou elemento constante dos autos que possa vir a ser analisado e posteriormente servir para afastar a irregularidade apontada.
25.	Em se tratando de processo em que o responsável não se manifestou acerca das irregularidades que lhe foram imputadas, não há elementos para que se possa efetivamente aferir e reconhecer a ocorrência de boa-fé na sua conduta, podendo este Tribunal, desde logo, proferir o julgamento de mérito pela irregularidade das contas, conforme os termos dos §§ 2º e 6º do art. 202 do Regimento Interno do TCU (Acórdão 2064/2011-TCU-Primeira Câmara, relator Ministro Ubiratan Aguiar; Acórdão 6182/2011-TCU-Primeira Câmara, relator Ministro Weber de Oliveira; Acórdão 4072/2010-TCU-Primeira Câmara, relator Ministro Valmir Campelo; Acórdão 1189/2009-TCU-Primeira Câmara, relator Ministro Marcos Bemquerer; e Acórdão 731/2008-TCU-Plenário, relator Ministro Aroldo Cedraz) .
26.	Dessa forma, o responsável deve ser considerado revel, nos termos do art. 12, §3º, da Lei 8.443/1992, devendo suas contas ser julgadas irregulares, condenando-o ao débito apurado.
Alegações de defesa apresentadas pelo responsável Antonio Valmir Faustino  (peças 49-50) 
Argumento
27.	A defesa se inicia solicitando o sobrestamento dos autos até 'decisão judicial criminal transitada em julgado'. Mesmo reconhecendo o princípio da independência das instâncias, traz notícia de procedimento criminal em curso, bem como de precedente deste Tribunal (TC-Processo 013.240/1994-3) para fundamentar seu pedido.
Análise
27.1	De fato, como reconhece o próprio defendente, a jurisprudência aqui é pacífica em considerar que eventuais sentenças proferidas no âmbito do Poder Judiciário não vinculam a decisão administrativa a ser proferida por este Tribunal, e não acarretam qualquer prejuízo à competência exclusiva do TCU em verificar a boa e regular aplicação dos recursos federais em razão do princípio da independência das instâncias administrativa e judicial.
27.2	Somente a sentença absolutória no juízo criminal fundada no reconhecimento da inexistência material do fato ou na negativa de autoria tem a aptidão de impedir a responsabilização civil e administrativa do agente (Enunciado, Acórdão 6903/2018-TCU-Segunda Câmara, relatora Ministra Ana Arraes, Acórdão 131/2017-TCU-Plenário, relator Ministro Walton Alencar Rodrigues) .
27.3	Quanto ao precedente invocado, verifica-se constar do voto condutor do Acórdão 1081/2007-TCU-Plenário, da lavra do saudoso Ministro Guilherme Palmeira, que houve, em 23/6/1998, a determinação de sobrestamento dos autos pelo então relator da matéria, o não menos saudoso Ministro Carlos Átila Álvares da Silva, em razão da dificuldade de aqui se identificar o efetivo responsável pelo desaparecimento de tíquetes-refeição ocorrido no IPEA, fato que justificou aguardar o pronunciamento final do Poder Judiciário.
27.4	No entanto, o caso presente difere da peculiar situação enfrentada pelo Tribunal àquela época, haja vista que os responsáveis pelas condutas aqui sob exame estão devidamente identificados, não havendo, assim, nenhum óbice ao prosseguimento do feito.
27.5	Em razão do exposto, deve-se rejeitar a preliminar alvitrada.
Argumento
28.	Passo seguinte, invoca em sua defesa as declarações prestadas no inquérito policial 2020.0001789-DPF/PAT/PB (peça 50) , as quais crê o isentam de qualquer culpa em relação às acusações diante da 'fragilidade de provas que possam acusar o réu pela prática de crime de peculato'. Colaciona como fundamento ao argumento julgado do TRF 1ª Região.
Análise
28.1	As declarações a que alude o defendente, prestadas à Polícia Federal (peça 50) , dão conta das seguintes notícias, em apertada síntese no que aqui interessa: 
	a) o sistema SARA, utilizado à época, era bastante falho, com constantes inconsistências e discrepâncias entre os registros ali constantes e os valores físicos;
	b) a segurança da agência era falha: qualquer pessoa poderia adentrar no recinto onde o cofre se localizava, a gaveta onde a chave do cofre permanecia possuía amplo acesso e a câmara da sala do cofre possibilitava a terceiros visualizar a senha que digitava; 
	c) sob pressão, foi obrigado a assinar as declarações elaboradas pela própria ECT, não tendo nunca afirmado que retirava dinheiro para pagar agiotas ou mesmo que teria ocultado os valores faltantes desde 2015.
28.2	De plano, verifica-se a improcedência das alegadas falhas no sistema SARA, aventadas após a constatação do primeiro montante faltante, no R$ 48.268,04, em 16/6/2017. Após isso, em duas ocasiões, os registros do sistema SARA foram revisados pelos apuradores (peça 21, p. 12-13 e 15) e nenhuma inconsistência foi identificada:
9. (...) Essa hipótese foi descartada após levantamento realizado pelo CS/VIPAD/CEFIN/GCOF a pedido desta comissão por meio do NUP 53173.001065/2018-94. Em seu despacho (DOC SEI 1450480) o senhor Ivan Morais, responsável pela averiguação dos lançamentos (DOC SEI 1445306) no período de 30/08/2017 (último dia com saldo conferido pelo empregado e que o mesmo afirmou estar correto) a 06/09/2017 (dia a constatação da falta do numerário) - descarta a possibilidade de erro de SARA realizando inclusive recálculo de todas as transações (DOC SEI 1450470, pag. 01) .
 (...) 
20. (...) Essa hipótese foi descartada após levantamento realizado pelo CS/VIPAD/CEFIN/GCOF a pedido desta comissão por meio do NUP 53173.001065/2018-94. Em seu despacho (DOC SEI 1450480) o senhor Ivan Morais, responsável pela averiguação de todos os lançamentos SARA/BP (DOC's SEI 1445339, 1445364, 1445392, 1445422, 1445471, 1445500, 1445530) no período de 06/09/2017 (dia em que o empregado recebeu novamente a responsabilidade pela unidade com saldo correto conferido pelo próprio) a 06/04/2018 (dia da constatação da falta do numerário) - descarta a possibilidade de erro de SARA realizando inclusive recalculo de todas as transações do período (DOC SEI 1450470) .
28.3	No tocante à alegada ausência de segurança da agência, competia ao responsável a correção de eventuais falhas, pois, no dizer dos apuradores (peça 21, p. 14) , 'não se trata de um leigo ou desconhecedor da operacionalização dos recursos de segurança da unidade'. Essa alegação não socorre o responsável, ao revés, agrava sua situação ante a caracterização duma conduta omissiva de sua parte no zelo do trato dos recursos sob sua responsabilidade.
28.4	Ainda, não se mostra crível a alegação de ter sido forçado a assinar declarações elaboradas pelos funcionários dos Correios. De fato, essa alegação não constou em nenhuma de suas defesas apresentadas no curso das apurações. Ademais, consta das apurações informação em sentido oposto, de sua negativa em assinar termo de declaração (peça 21, p. 12, item 7) :
Em 21/06/2018, foi coletado Termo de Declaração do empregado para coletar maiores informações. No entanto o empregado se negou a assinar ou prestar qualquer informação no momento em que foi perguntado sobre o uso de numerário para pagamento de terceiros como informado pelo próprio em Termo de Informação (DOC. SEI 1758701 folha 23 e 23v) . A negativa foi registrada em áudio (DOC SEI 1993502) e testemunhado pelos empregados Francisco Vieira Junior e Valdeci Lopes Pordeus (DOC SEI 1995189) .
28.5	Em decorrência das razões acima, opina-se pela rejeição dos argumentos aqui elencados. 
Argumento
29.	Invocando o princípio da presunção da inocência, sustenta que 'cabe a quem lhe atribui culpa pelo fato em questão provar a sua responsabilidade'. Traz excerto doutrinário para respaldar sua arguição.
Análise
29.1	A responsabilização perante este TCU tem por pressuposto a caracterização de conduta dolosa (ação voluntária e consciente) e/ou culposa (violação a um dever jurídico por imprudência, imperícia ou negligência) dos agentes públicos.
29.2	No caso vertente, o responsável era Gerente da Agência de Correios Carrapateira/PB, guardião dos recursos da empresa pública ali depositados. Daí decorre sua responsabilização, pois, a teor do contido no art. 93, do DecretoLei 200/1967, 'Quem quer que utilize dinheiros públicos terá de justificar seu bom e regular emprego na conformidade das leis, regulamentos e normas emanadas das autoridades administrativas competentes'.
29.3	Em razão disso, não se sustenta o argumento invocado.
Prescrição da Pretensão Punitiva
30.	Menciona-se que a pretensão punitiva do TCU, conforme Acórdão 1441/2016-TCU-Plenário, Relator Ministro Benjamin Zymler, que uniformizou a jurisprudência acerca dessa questão, subordina-se ao prazo geral de prescrição indicado no art. 205 do Código Civil, que é de dez anos, contado da data de ocorrência da irregularidade sancionada, nos termos do art. 189 do Código Civil, sendo este prazo interrompido pelo ato que ordenar a citação, a audiência ou a oitiva dos responsáveis.
31.	No caso em exame, a perspectiva de aplicação de penalidade aos responsáveis não foi alcançada pela aludida prescrição, uma vez que a irregularidade sancionada deu-se no período compreendido entre 16/6/2017 e 9/4/2018 e o ato de ordenação da citação ocorreu em prazo inferior a dez anos, em 14/3/2020 (peça 41) .
CONCLUSÃO
32.	A partir dos elementos constantes nos autos e do exame das ocorrências descritas na seção 'Exame Técnico', verificou-se que os Srs. Antonio Valmir Faustino e Francisco Alves Pergentino não lograram justificar as condutas que lhe foram atribuídas em razão de descumprir normas internas dos Correios e dar causa a desfalque de valores na AC Carrapateira/PB, acarretando prejuízos aos cofres da empresa pública.
32.1	Verifica-se também que não ocorreu a prescrição da pretensão punitiva, conforme análise já realizada.
32.2	Tendo em vista que não constam dos autos elementos que permitam reconhecer a boa-fé dos responsáveis, sugere-se que as suas contas sejam julgadas irregulares, nos termos do art. 202, § 6º, do RI/TCU, com a imputação do débito atualizado monetariamente e acrescido de juros de mora, nos termos do art. 202, §1º do RI/TCU, com a aplicação da multa prevista no art. 57 da Lei 8.443/1992.
32.3	Por último, em relação ao TC-Processo 010.810/2003-9, que cuida da prestação de contas da ECT relativa ao exercício de 2002 e onde o Sr. Francisco Alves Pergentino figura como responsável, informa-se que os fatos aqui tratados, ocorridos nos exercícios de 2017 e 2018, não possuem o condão de causar algum reflexo naquelas contas. 
PROPOSTA DE ENCAMINHAMENTO
33.	Diante do exposto, submetem-se os autos à consideração superior, propondo:
	a) considerar revel, com fulcro no art. 12, § 3º, da Lei 8.443/1992, o responsável Francisco Alves Pergentino (CPF XXX.312.206-XX) ;	
	b) rejeitar as alegações de defesa apresentadas pelo responsável Antonio Valmir Faustino (CPF XXX.161.934-XX) ;
	c) julgar irregulares, nos termos dos arts. 1º, inciso I, 16, inciso III, alínea 'd', da Lei 8.443/1992, c/c os arts. 19 e 23, inciso III, da mesma Lei, e com os arts. 1º, inciso I, 209, incisos II e III, 210 e 214, inciso III, do Regimento Interno/TCU, as contas dos responsáveis Antonio Valmir Faustino (CPF XXX.161.934-XX) e Francisco Alves Pergentino (CPF XXX.312.206-XX) , condenando-os ao pagamento das importâncias a seguir especificadas, atualizadas monetariamente e acrescida dos juros de mora a partir da data discriminada até a data da efetiva quitação do débito, abatendo-se na oportunidade as quantias eventualmente ressarcidas, fixando-lhe o prazo de quinze dias, para que comprove, perante o Tribunal, o recolhimento da referida quantia aos cofres da Empresa Brasileira de Correios e Telégrafos, nos termos do art. 23, inciso III, alínea 'a', da citada lei, c/c o art. 214, inciso III, alínea 'a', do Regimento Interno;
	Responsável: Antonio Valmir Faustino (CPF XXX.161.934-XX) .
	Data de ocorrência
	Valor histórico (R$) 

	16/6/2017
	48.268,04

	9/4/2018
	114.342,77

Valor atualizado do débito (com juros) em 23/9/2020: R$ 186.763,75.
	Responsável: Francisco Alves Pergentino (CPF XXX.312.206-XX) .
	Data de ocorrência
	Valor histórico (R$) 

	8/9/2017
	17.473,01

Valor atualizado do débito (com juros) em 23/9/2020: R$ 20.425,35.
	d) aplicar aos responsáveis Antonio Valmir Faustino (CPF XXX.161.934-XX) e Francisco Alves Pergentino (CPF XXX.312.206-XX) , individualmente, a multa prevista no art. 57, da Lei 8.443/1992, c/c o art. 267, do RI/TCU, fixando-lhes o prazo de quinze dias, a contar da notificação, para que comprovem, perante o Tribunal (art. 214, inciso III, alínea 'a', do Regimento Interno do TCU) , o recolhimento da dívida aos cofres do Tesouro Nacional, atualizada monetariamente desde a data do acórdão que vier a ser proferido por este Tribunal até a do efetivo recolhimento, se paga após o vencimento, na forma da legislação em vigor;
	e) autorizar, desde logo, a cobrança judicial das dívidas, caso não atendida a notificação, na forma do disposto no art. 28, inciso II, da Lei 8.443/1992;
	f) autorizar também, desde logo, caso requerido, com fundamento no art. 26, inciso I, da Lei 8.443/1992, c/c o art. 217, §§ 1º e 2º, do Regimento Interno, o parcelamento das dívidas em até 36 parcelas, incidindo, sobre cada parcela, corrigida monetariamente, os correspondentes acréscimos legais, fixando-lhe o prazo de quinze dias, a contar do recebimento da notificação, para comprovar, perante o Tribunal, o recolhimento da primeira parcela, e de trinta dias, a contar da parcela anterior, para comprovar o recolhimento das demais parcelas, devendo incidir, sobre cada valor mensal, atualizado monetariamente, os juros de mora devidos, no caso do débito, na forma prevista na legislação em vigor, alertando o responsável de que a falta de comprovação do recolhimento de qualquer parcela importará o vencimento antecipado do saldo devedor, nos termos do § 2º do art. 217 do Regimento Interno deste Tribunal;
	g) enviar cópia do Acórdão a ser prolatado à Procuradoria da República no Estado da Paraíba, nos termos do § 3º do art. 16 da Lei 8.443/1992, c/c o § 7º do art. 209 do Regimento Interno do TCU, para adoção das medidas cabíveis; e 
	h) enviar cópia do Acórdão que vier a ser proferido à Empresa Brasileira de Correios e Telégrafos e aos responsáveis, para ciência;
	i) informar à Procuradoria da República no Estado da Paraíba, à Empresa Brasileira de Correios e Telégrafos e aos responsáveis que a presente deliberação, acompanhada do Relatório e do Voto que a fundamenta, está disponível para a consulta no endereço www.tcu.gov.br/acordaos, além de esclarecer que, caso requerido, o TCU poderá fornecer sem custos as correspondentes cópias, de forma impressa; e
	j) informar à Procuradoria da República no Estado da Paraíba que, nos termos do parágrafo único do art. 62 da Resolução TCU 259/2014, os procuradores e membros do Ministério Público credenciados nesta Corte podem acessar os presentes autos de forma eletrônica e automática, ressalvados apenas os casos de eventuais peças classificadas como sigilosas, as quais requerem solicitação formal."
	É o relatório.

Daniel Alves de Sousa (OAB/PB 12.043), representando Antonio Valmir Faustino.

Procurador Júlio Marcelo de Oliveira.

TOMADA DE CONTAS ESPECIAL. EMPRESA BRASILEIRA DE CORREIOS E TELÉGRAFOS. DESVIO, DESFALQUE, ALCANCE OU DESAPARECIMENTO DE DINHEIRO, BENS OU VALORES PÚBLICOS. FALTA DE NUMERÁRIO. CITAÇÃO. REVELIA DE UM DOS RESPONSÁVEIS. ALEGAÇOES DE DEFESA INSUFICIENTES PARA ELIDIR A IRREGULARIDADE APONTADA. CONTAS IRREGULARES. DÉBITO. MULTA.

TOMADA DE CONTAS ESPECIAL (TCE)

Secretaria de Controle Externo de Tomada de Contas Especial (SecexTCE).

Trago ao colegiado tomada de contas especial (TCE) instaurada pela Empresa Brasileira de Correios e Telégrafos (ECT) , em desfavor de Antonio Valmir Faustino e Francisco Alves Pergentino, em razão de desfalque, alcance, desvio ou desaparecimento de dinheiro, bens ou valores públicos, evidenciado pela falta de numerário na Agência de Correios (AC) Carrapateira/PB.
2.	No âmbito do Tribunal, os responsáveis foram regularmente citados pela irregularidade a seguir especificada, conforme instrução às peças 39/41: 
"a) Débito relacionado ao responsável Antonio Valmir Faustino (CPF 727.161.934-87) , Gerente da Agência de Correios Carrapateira/PB, no período de 12/2/2004 a 2/4/2019, na condição de gestor dos recursos.
Irregularidade: desfalque de numerário na AC Carrapateira/PB.
Evidências da irregularidade: documentos técnicos presentes nas peças 1, 2, 3, 6, 8, 9, 14, 16, 21, 22, 23, 25 e 28.
Normas infringidas: MANPES, Mód. 1, Cap. 3, ANEXO 1, item 2, subitem 2.1, alíneas 'b', 'g' e 'p'; item 3, subitem 3.1, alínea 'l'; MANPES, Mód. 1, Cap. 2 Anexo 36; Código de Conduta Ética dos Correios, Capítulo V Dos Compromissos dos Empregados em Relação aos Correios, item XIV; MANORG, Mód. 13, Cap. 11, item 4.3.1, alínea 'g'; MANAFI, Mód 19, Cap. 1, item 2.2, subitem 2.2.8 e 2.2.13, 2.2.19 e 2.2.19.4, alínea 'f', MANCAT, Mód. 17, Cap. 2, item 2.6, subitem 2.6.7 e 2.6.8.
b) Débito relacionado ao responsável Francisco Alves Pergentino (CPF 625.312.206-15) , Gerente substituto da Agência de Correios Carrapateira/PB, no período de 12/6/2017 a 6/9/2017, na condição de gestor dos recursos.
Irregularidade: desfalque de numerário na AC Carrapateira/PB.
Evidências da irregularidade: documentos técnicos presentes nas peças 1, 2, 3, 6, 8, 9, 14, 16, 21, 22, 23, 25 e 28.
Normas infringidas: MANPES, Mód. 1, Cap. 3, ANEXO 1, item 2, subitem 2.1, alíneas 'b', 'g' e 'p'; item 3, subitem 3.1, alínea 'l'; MANPES, Mód. 1, Cap. 2 Anexo 36; Código de Conduta Ética dos Correios, Capítulo V Dos Compromissos dos Empregados em Relação aos Correios, item XIV; MANORG, Mód. 13, Cap. 11, item 4.3.1, alínea 'g'; MANAFI, Mód 19, Cap. 1, item 2.2, subitem 2.2.8 e 2.2.13, 2.2.19 e 2.2.19.4, alínea 'f', MANCAT, Mód. 17, Cap. 2, item 2.6, subitem 2.6.7 e 2.6.8".
3.	Constam dos autos os comprovantes de que os responsáveis receberam as citações (AR às peças 52/53) , entretanto, conforme registra a unidade técnica, o Sr. Francisco Alves Pergentino deixou transcorrer sem resposta o prazo para apresentação de alegações de defesa ou para recolhimento do débito apontado, devendo o Tribunal considerá-lo revel, para todos os efeitos, dando-se prosseguimento ao processo, nos termos do §3º do art. 12 da Lei 8.443/1992.
4.	O Sr. Antônio Valmir Faustino apresentou tempestivamente alegações de defesa, analisadas pela unidade técnica que, em pareceres unânimes, pugnou pela insuficiência dos elementos de defesa para elidir a irregularidade apontada, propondo o julgamento das contas irregulares de ambos os gestores, com imputação de débito e aplicação de multa proporcional ao dano apurado. O Ministério Público junto ao TCU endossou a proposta técnica.
5.	No mérito, acolho a íntegra da instrução da unidade técnica, homologada pelo Ministério Público junto ao TCU, cujos fundamentos adoto como razões de decidir, sem prejuízo dos breves comentários a seguir.
6.	Verifico da instrução técnica que a irregularidade está adequadamente caracterizada e representa substrato factual para o julgamento das contas dos Srs. Antônio Valmir Faustino e Francisco Alves Pergentino, porquanto tais responsáveis não lograram justificar as condutas que lhes foram atribuídas em razão de descumprir normas internas dos Correios e dar causa a desfalque de valores na AC Carrapateira/PB, acarretando prejuízos aos cofres da empresa pública.
7.	Com efeito, a instrução técnica consignou os elementos necessários para caracterizar a conduta dos responsáveis, o nexo de causalidade entre estas e as irregularidades geradoras do dano e restou configurada conduta ao menos culposa dos gestores, conforme resumido na peça instrutiva e reproduzido no relatório que antecede este voto. 
8.	Além disso, o valor do dano foi adequadamente quantificado, especificados os correspondentes valores nominais e as respectivas datas de ocorrência, nos termos da legislação de regência, conforme expresso na instrução técnica que orientou a citação do responsável (peças 39/41) , bem como na instrução de mérito.
9.	Concordo, também, com o exame técnico, quando propõe, com a concordância do Ministério Público junto ao TCU que, diante da revelia do Sr. Francisco Alves Pergentino e da insuficiência das alegações de defesa do Sr. Antônio Valmir Faustino para elidir a irregularidade que lhe foi atribuída, e inexistindo nos autos elementos que permitam concluir pela ocorrência de boa-fé ou de outros excludentes de culpabilidade nas condutas, as suas contas sejam julgadas irregulares e que os responsáveis sejam condenados em débito, com imputação de multa proporcional ao dano apurado, nos termos indicados pela unidade instrutiva.
10.	Por fim, concordo com o exame técnico quando aponta a inocorrência da prescrição da pretensão punitiva do Tribunal no presente caso, pelos motivos que especifica, uma vez que as irregularidades sancionadas ocorreram em 2017 e 2018, portanto, com base na jurisprudência desta Corte, ainda a correr o prazo prescricional.
	Ante todo o exposto, em linha com os pareceres da unidade técnica e do Ministério Público junto ao TCU, voto no sentido de que o Tribunal acolha a minuta de acórdão que ora submeto ao Colegiado.
TCU, Sala das Sessões Ministro Luciano Brandão Alves de Souza, em 30 de março de 2021.
Ministro JOÃO AUGUSTO RIBEIRO NARDES
Relator